臺灣士林地方法院刑事判決
111年度審金訴字第369號
公  訴  人  臺灣士林地方檢察署檢察官
被      告  陳冠宇
選任辯護人  吳佶諭律師


上列被告因詐欺等案件，經檢察官提起公訴（110年度偵字第203
67號、111年度偵字第5420號），本院合議庭因被告於準備程序
就被訴事實為有罪之陳述，裁定由受命法官獨任進行簡式審判程
序並判決如下：
    主  文
陳冠宇犯如附表各編號所示之加重詐欺取財罪，各處如附表各編
號所示之宣告刑；應執行有期徒刑壹年陸月。緩刑貳年。
　　事實及理由
一、按簡式審判程序之證據調查，不受第159條第1項之限制，刑
    事訴訟法第273條之2定有明文，是於行簡式審判程序之案件
    ，被告以外之人於審判外之陳述，除有其他不得作為證據之
    法定事由外，應認具有證據能力。本件所援引被告陳冠宇以
    外之人於審判外之陳述，因本案採行簡式審判程序，復無其
    他不得作為證據之法定事由，依上說明，應認均有證據能力
    。
二、本件事實及證據，除均引用檢察官起訴書之記載（如附件）
    外，更正及補充如下：
　㈠事實部分：
　⒈檢察官起訴書附表「匯入第一層帳戶之時間/匯金額」欄編號
    3關於「14時10分」之記載，應更正為「14時40分」；其編
    號5關於「110年7月30日13時22分/『12萬』元」之記載，應更
    正為「110年7月30日13時22分/『10萬』元」。
　⒉檢察官起訴書附表「匯入本案帳戶（第二層帳戶）之時間/匯
    金額」欄編號1至4關於「①110年7月27日14時55分/2萬5,000
    元、②110年7月27日14時57分/5,000元、③110年7月27日15時
    53分/5萬元」之記載，應更正為「①110年7月27日10時54分/
    13萬5,000元、②110年7月27日13時56分/2萬5,000元、③110
    年7月27日14時55分/2萬5,000元、④110年7月27日14時57分/
    5,000元」。
　㈡證據部分補充：
　⒈被告陳冠宇於審判中之自白（見本院卷第44、78、84、86頁)
    。
　⒉本院110年聲搜字第702號搜索票、臺北市政府警察局中正第
    一分局110年1月11日搜索扣押筆錄、扣押物品目錄表、扣押
    物品採證照片(見偵20367卷第7、19至23、27至28頁)。
  ⒊被告陳冠宇指認犯罪嫌疑人紀錄表（見偵20367卷第65至67頁
    )。
　⒋受理各類案件紀錄表、受理詐騙帳戶通報警示簡便格式表、
    金融機構聯防機制通報單、內政部警政署反詐騙諮詢專線紀
    錄表（見偵20367卷第78、81、86、91、100、106、111、11
    7、119、123、128頁，偵5420卷第31、37頁）。
三、論罪科刑：
  ㈠按審酌現今詐欺集團之成員皆係為欺罔他人，騙取財物，方
    參與以詐術為目的之犯罪組織。倘若行為人於參與詐欺犯罪
    組織之行為繼續中，先後多次為加重詐欺之行為，因參與犯
    罪組織罪為繼續犯，犯罪一直繼續進行，直至犯罪組織解散
    ，或其脫離犯罪組織時，其犯行始行終結。故該參與犯罪組
    織與其後之多次加重詐欺之行為皆有所重合，然因行為人僅
    為一參與犯罪組織行為，侵害一社會法益，屬單純一罪，應
    僅就「該案中」與參與犯罪組織罪時間較為密切之首次加重
    詐欺犯行，論以參與犯罪組織罪及加重詐欺罪之想像競合犯
    ，而其他之加重詐欺犯行，祗需單獨論罪科刑即可，無需再
    另論以參與犯罪組織罪，以避免重複評價。是如行為人於參
    與同一詐欺集團之多次加重詐欺行為，因部分犯行發覺在後
    或偵查階段之先後不同，肇致起訴後分由不同之法官審理，
    為裨益法院審理範圍明確、便於事實認定，即應以數案中「
    最先繫屬於法院之案件」為準，以「該案中」之「首次」加
    重詐欺犯行與參與犯罪組織罪論以想像競合。縱該首次犯行
    非屬事實上之首次，亦因參與犯罪組織之繼續行為，已為該
    案中之首次犯行所包攝，該參與犯罪組織行為之評價已獲滿
    足，自不再重複於他次詐欺犯行中再次論罪，俾免於過度評
    價及悖於一事不再理原則。至於「另案」起訴之他次加重詐
    欺犯行，縱屬事實上之首次犯行，仍需單獨論以加重詐欺罪
    ，以彰顯刑法對不同被害人財產保護之完整性，避免評價不
    足（最高法院109年度台上字第3945號判決參照）。查被告
    陳冠宇參與本案詐欺集團犯罪組織後所實施之加重詐欺取財
    犯行，本案為其犯行中最先繫屬於法院之案件，此有臺灣高
    等法院被告前案紀錄表在卷可按，依上說明，被告於本案之
    首次加重詐欺犯行，即應併論參與犯罪組織罪。
  ㈡是核被告就本案施詐時間最早之起訴書附表編號1部分所為，
    係犯組織犯罪防制條例第3條第1項後段之參與犯罪組織罪、
    刑法第339條之4第1項第2款之三人以上共同犯詐欺取財罪，
    及洗錢防制法第14條第1項、第2條第2款之洗錢罪；其就起
    訴書附表一編號2至6部分所為，均係犯刑法第339條之4第1
    項第2款之三人以上共同犯詐欺取財罪，及洗錢防制法第14
    條第1項、第2條第2款之洗錢罪。
  ㈢被告所為之加重詐欺取財及洗錢等犯行，與「陳邵任」所屬
    之本案詐欺集團成員間，有犯意聯絡及行為分擔，為共同正
    犯。
  ㈣又被告就起訴書附表編號1部分所犯之參與犯罪組織、加重詐
    欺取財及洗錢等罪、就起訴書附表編號2至6部分所犯之加重
    詐欺取財及洗錢等罪行，既在同一犯罪決意及計畫下所為行
    為，雖然時、地，在自然意義上並非完全一致，然仍有部分
    合致，且犯罪目的單一，依一般社會通念，認應評價為一行
    為方符合刑罰公平原則，即屬一行為觸犯數罪名之想像競合
    犯，均應依刑法第55條前段之規定，從一重之加重詐欺取財
    罪處斷。
  ㈤再被告上開所犯6次加重詐欺取財犯行，分別侵害不同被害人
    之財產法益，其犯意各別，行為互殊，應予分論併罰。 
　㈥按洗錢防制法第16條第2項規定：「犯前二條之罪，在偵查或
    審判中自白者，減輕其刑」；又想像競合犯之處斷刑，本質
    上係「刑之合併」。其所謂從一重處斷，乃將想像競合犯組
    成之評價上數罪，合併為科刑一罪，其所對應之刑罰，亦合
    併其評價上數罪之數法定刑，而為一個處斷刑。易言之，想
    像競合犯侵害數法益者皆成立犯罪，論罪時必須輕、重罪併
    舉論述，同時宣告所犯各罪名，包括各罪有無加重、減免其
    刑之情形，亦應說明論列，量刑時併衡酌輕罪部分量刑事由
    ，評價始為充足，然後依刑法第55條前段規定「從一重處斷
    」，非謂對於其餘各罪可置而不論。因此，法院決定處斷刑
    時，雖以其中最重罪名之法定刑，做為裁量之準據，惟於裁
    量其輕重時，仍應將輕罪合併評價在內（最高法院108年度
    台上字第4405、4408號判決參照）。本件被告於審判中就其
    所為洗錢之犯行，自白不諱，依上說明，就被告洗錢部分之
    犯行，原應減輕其刑，惟其本案犯行均係從一重論處加重詐
    欺取財罪，則就被告所為洗錢部分犯行即想像競合輕罪得減
    輕其刑部分，本院於依刑法第57條規定量刑時，即應併予審
    酌。
  ㈦爰以行為人之責任為基礎，並審酌被告前無任何犯罪紀錄，
    此有臺灣高等法院被告前案紀錄表附卷可按，素行不惡，其
    因輕信友人，失慮參與詐欺犯罪組織，擔任車手提領及交付
    贓款，且依照該詐欺集團之計畫而分擔部分犯行，利用一般
    民眾對於交易秩序之信賴，作為施詐取財之手段，進而掩飾
    或隱匿詐欺贓款，造成告訴人江玟昕等6人之財產損害，更
    嚴重影響社會治安、交易秩序及人我際之信任關係，所為實
    無足取；併參諸被告坦認犯罪不諱，且與被害人吳婉汝、傅
    煒正、告訴人廖佩琪、葉宇辰成立調解、與告訴人陳怡如達
    成和解，且均已依約履行給付完成賠償，而告訴人江玟昕則
    因未能到庭而致無法和解等情，此有本院調解筆錄、領據、
    匯款執據、和解書、收據、本院公務電話紀錄、送達證書及
    報到明細（見本院卷第53至54、91、95、97、105、109、61
    、75頁）等件在卷可稽，確有悔意，復考量被告參與詐欺集
    團犯罪組織之程度及分工角色、所獲利益之情形，與其自陳
    為高中畢業之智識程度、未婚，目前在食品公司從事中央廚
    房工作，與家人同住、為中低收入戶之家庭經濟與生活狀況
    等一切情狀，分別量處如主文所示之宣告刑（詳本判決附表
    所示），資為懲儆。
  ㈧又按審酌數罪併罰之定應執行刑，係出於刑罰經濟與責罰相
    當之考量，並非予以犯罪行為人或受刑人不當之利益，為一
    種特別的量刑過程，相較於刑法第57條所定科刑時應審酌之
    事項，係對一般犯罪行為之裁量。而定應執行刑之宣告，乃
    對犯罪行為人本身及所犯各罪之總檢視，除應考量行為人所
    犯數罪反應出之人格特性，並應權衡審酌行為人之責任與整
    體刑法目的及相關刑事政策，在量刑權之法律拘束性原則下
    ，依刑法第51條第5款規定，採限制加重原則，資為量刑自
    由裁量權之外部界限，並應受法秩序理念規範之比例原則、
    平等原則、責罰相當原則、重複評價禁止原則等自由裁量權
    之內部抽象價值要求界限之支配，以使輕重得宜，罰當其責
    ，俾符合法律授與裁量權之目的，以區別數罪併罰與單純數
    罪之不同，兼顧刑罰衡平原則。故定應執行刑時，除仍應就
    各別刑罰規範之目的、輕重罪間體系之平衡、整體犯罪非難
    評價，為綜合判斷外，尤須參酌上開實現刑罰公平性，以杜
    絕僥倖、減少犯罪之立法意旨，為妥適之裁量。本院衡酌被
    告於本案各次所為之犯行，相距間隔密接，且屬參加同一詐
    欺集團所反覆實施，侵害法益固非屬於同一人，然各次擔任
    領款車手方式並無二致，犯罪類型同一，數罪對法益侵害之
    加重效應較低。依上說明，本於罪責相當性之要求，在上述
    內、外部性界限範圍內，就本件整體犯罪之非難評價、各行
    為彼此間之偶發性、各行為所侵害法益之專屬性或同一性予
    以綜合判斷，及斟酌被告犯罪行為之不法與罪責程度、對其
    施以矯正之必要性，乃就其前揭量處如主文所示之宣告刑，
    定其應執行之刑如主文所示。
　㈨另查被告前未曾因故意犯罪受有期徒刑以上刑之宣告，此有
    上開前案紀錄表附卷可佐，其因一時失慮，致罹刑章，犯後
    已坦承犯行，且除告訴人江玟昕經本院傳喚未能到庭，而未
    成立調解外，業與其餘告訴人及被害人均成立調解或達成和
    解，如前所述，應有相當懊悔，本院認其歷此偵審程序及科
    刑宣告之教訓後，當知警惕而無再犯之虞，其所受宣告之刑
    以暫不執行為適當，爰依刑法第74條第1項第1款之規定，併
    予宣告緩刑2年，用啟自新，以勵來茲。　
四、按犯參與犯罪組織罪者，應於刑之執行前，令入勞動場所，
    強制工作，其期間為3年，組織犯罪防制條例第3條第3項固
    有明文。惟此條項之規定，業經司法院大法官釋字第812號
    解釋，宣示其就人身自由所為限制，違反憲法比例原則及憲
    法明顯區隔原則之要求，與憲法第8條保障人身自由之意旨
    不符，應自該解釋公布之110年12月10日起失其效力。則此
    部分之法律規定既已失效，本件被告陳冠宇即無是否併為強
    制工作宣告之問題，附此敘明。
五、關於沒收部分：  
　㈠按供犯罪所用、犯罪預備之物或犯罪所生之物，屬於犯罪行
    為人者，得沒收之；犯罪所得，屬於犯罪行為人者，沒收之
    。但有特別規定者，依其規定，刑法第38條第2項前段、第3
    8條之1第1項固有明文。惟宣告犯罪所得之沒收或追徵，有
    過苛之虞、欠缺刑法上之重要性、犯罪所得價值低微，或為
    維持受宣告人生活條件之必要者，得不宣告或酌減之，同法
    第38條之2第2項亦有規定。又因犯罪所得之物，以實際所得
    者為限，苟無所得或尚未取得者，自無從為沒收追繳之諭知
    （最高法院89年度台上字第3434號判決參照）。至共同正犯
    犯罪所得之沒收、追徵，應就各人所分得之數為之。所謂各
    人「所分得」之數，係指各人「對犯罪所得有事實上之處分
    權限」而言。因此，若共同正犯各成員內部間，對於犯罪所
    得分配明確時，應依各人實際所得宣告沒收；若共同正犯對
    於犯罪所得，其個人確無所得或無處分權限，且與其他成員
    亦無事實上之共同處分權限者，自不予諭知沒收（最高法院
    107年度台上字第2989號判決參照）。
　㈡本件扣案之存摺1本（土地銀行帳號000000000000），雖為被
    告陳冠宇所有，且供本案犯罪所用之帳戶，惟被告業於110
    年8月10日將上開帳戶結清，此據被告供述在卷（見偵20367
    卷第16頁），並有上開帳戶交易明細（見偵20367卷第39頁
    ）可佐，則上開帳戶既已結清銷戶而失其效用，即無宣告沒
    收之必要，乃不予宣告沒收。又扣案之新臺幣（下同）1萬2
    ,000元，據被告供稱，乃其領取交付贓款之報酬（見偵2036
    7卷第14、137、151頁），核屬其本案犯罪之犯罪所得，本
    應依上規定予以宣告沒收，惟衡諸被告已與除告訴人江文昕
    外之其餘告訴人及被害人均成立調解或達成和解，並已給付
    賠償完畢，如前所述，而其所給付賠償之金額已超過其所獲
    之上開報酬，足達沒收制度剝奪被告犯罪利得之立法目的，
    倘再沒收或追徵被告此部分犯罪所得，將使被告受過度不利
    益，依比例原則，認有過苛之虞，爰均不予宣告沒收及追徵
    。至被告本案所提領之詐欺贓款，均依指示全數交由「陳邵
    任」層轉所屬本案詐欺集團成員，業據被告供述在卷（見偵
    20367卷第16、153頁），而卷內查無事證足以證明被告確有
    收執該等款項，亦乏證據證明被告與詐欺集團成員就上開款
    項享有共同處分權，是尚難將詐欺集團成員自被告取得之上
    開款項，認屬本件被告犯罪所獲得之利益，依上說明，自無
    從依刑法關於沒收之規定於本案宣告沒收，附此敘明。
  ㈢再按犯洗錢防制法之洗錢罪，其所移轉、變更、掩飾、隱匿
    、收受、取得、持有、使用之財物或財產上利益，沒收之，
    洗錢防制法第18條第1 項前段固有明文，其立法理由乃為沒
    收洗錢行為標的之財物或財產上利益。惟刑罰法令關於沒收
    之規定，兼採職權沒收主義與義務沒收主義。職權沒收，係
    指法院就屬於被告所有，供犯罪所用、預備用或因犯罪所得
    之物，仍得本於職權斟酌是否宣告沒收。義務沒收，則又可
    分為絕對義務沒收與相對義務沒收。前者指凡法條有：「不
    問屬於犯人與否，沒收之」之特別規定者屬之，法院就此等
    物品是否宣告沒收，無斟酌餘地，除已證明滅失者外，不問
    屬於犯人與否或有無查扣，均應宣告沒收；後者則係指供犯
    罪所用、預備用或因犯罪所得，以屬於被告所有者為限，始
    應予以沒收（最高法院96年度台上字第7069號判決參照）。
    而上開洗錢防制法關於沒收之條文既未規定「不論屬於犯罪
    行為人與否」均沒收之，而採取相對義務沒收主義，自仍以
    屬於被告所得管領、處分者為限，始應予以沒收。本件被告
    所涉洗錢部分所得，均已經交予本案詐欺集團成員，即非被
    告所有，亦未在其實際掌控中，則被告就此部分犯罪所收受
    、持有之財物本不具所有權及事實上處分權，自非其所得管
    領、處分，即無從依洗錢防制法第18條第1項規定予以宣告
    沒收，併予敘明。
據上論結，應依刑事訴訟法第273條之1第1項、第284條之1、第2
99條第1項前段、第310條之2、第454條，組織犯罪防制條例第3
條第1項後段，洗錢防制法第2條第2款、第14條第1項，刑法第11
條前段、第28條、第339條之4第1項第1款、第55條、第51條第5
款、第74條第1項第1款、第38條之2第2項前段，刑法施行法第1
條之1第1項，判決如主文。
本案經檢察官劉孟昕提起公訴，檢察官江玟萱到庭執行職務。
中　　華　　民　　國　　111 　年　　6 　　月　　30　　日
                  刑事第九庭法  官  李冠宜
以上正本證明與原本無異。　
如不服本判決應於收受送達後20日內向本院提出上訴書狀，並應
敘述具體理由。其未敘述上訴理由者，應於上訴期間屆滿後20日
內向本院補提理由書（均須按他造當事人之人數附繕本）「切勿
逕送上級法院」。
因疫情而遲誤不變期間，得向法院聲請回復原狀。　　
                            書記官  杜依玹
中　　華　　民　　國　　111 　年　　7 　　月　　1 　　日
附錄：本案論罪科刑法條全文
組織犯罪防制條例第3條
發起、主持、操縱或指揮犯罪組織者，處3年以上10年以下有期
徒刑，得併科新臺幣1億元以下罰金；參與者，處6月以上5年以
下有期徒刑，得併科新臺幣1千萬元以下罰金。但參與情節輕微
者，得減輕或免除其刑。
具公務員或經選舉產生之公職人員之身分，犯前項之罪者，加重
其刑至二分之一。
犯第1項之罪者，應於刑之執行前，令入勞動場所，強制工作，
其期間為3年。
前項之強制工作，準用刑法第90條第2項但書、第3項及第98條第
2項、第3項規定。
以言語、舉動、文字或其他方法，明示或暗示其為犯罪組織之成
員，或與犯罪組織或其成員有關聯，而要求他人為下列行為之一
者，處3年以下有期徒刑，得併科新臺幣3百萬元以下罰金：
一、出售財產、商業組織之出資或股份或放棄經營權。
二、配合辦理都市更新重建之處理程序。
三、購買商品或支付勞務報酬。
四、履行債務或接受債務協商之內容。
前項犯罪組織，不以現存者為必要。
以第5項之行為，使人行無義務之事或妨害其行使權利者，亦同
。
第5項、第7項之未遂犯罰之。
中華民國刑法第339條之4
犯第339條詐欺罪而有下列情形之一者，處1年以上7年以下有期
徒刑，得併科1百萬元以下罰金：
一、冒用政府機關或公務員名義犯之。
二、三人以上共同犯之。
三、以廣播電視、電子通訊、網際網路或其他媒體等傳播工具，
    對公眾散布而犯之。
前項之未遂犯罰之。
洗錢防制法第2條
本法所稱洗錢，指下列行為：
一、意圖掩飾或隱匿特定犯罪所得來源，或使他人逃避刑事追訴
    ，而移轉或變更特定犯罪所得。
二、掩飾或隱匿特定犯罪所得之本質、來源、去向、所在、所有
    權、處分權或其他權益者。
三、收受、持有或使用他人之特定犯罪所得。
洗錢防制法第14條
有第二條各款所列洗錢行為者，處7年以下有期徒刑，併科新臺
幣5百萬元以下罰金。
前項之未遂犯罰之。
前二項情形，不得科以超過其特定犯罪所定最重本刑之刑。
中華民國刑法第55條
（想像競合犯）
一行為而觸犯數罪名者，從一重處斷。但不得科以較輕罪名所定
最輕本刑以下之刑。 
附表：
編號 犯罪事實 罪名及宣告刑  一 起訴書犯罪事實欄一暨其附表編號1所示之詐欺江玟昕犯行 陳冠宇三人以上共同犯詐欺取財罪，處有期徒刑壹年壹月。  二 起訴書犯罪事實欄一暨其附表編號2所示之詐欺吳婉汝犯行 陳冠宇三人以上共同犯詐欺取財罪，處有期徒刑壹年。  三 起訴書犯罪事實欄一暨其附表編號3所示之詐欺傅煒正犯行 陳冠宇三人以上共同犯詐欺取財罪，處有期徒刑壹年。  四 起訴書犯罪事實欄一暨其附表編號4所示之詐欺陳怡如犯行 陳冠宇三人以上共同犯詐欺取財罪，處有期徒刑壹年。  五 起訴書犯罪事實欄一暨其附表編號5所示之詐欺廖佩琪犯行 陳冠宇三人以上共同犯詐欺取財罪，處有期徒刑壹年貳月。  六 起訴書犯罪事實欄一暨其附表編號5所示之詐欺葉宇辰犯行 陳冠宇三人以上共同犯詐欺取財罪，處有期徒刑壹年貳月。